【裁判字號】    98,易,670
【裁判日期】    980930
【裁判案由】    頂替
【裁判全文】
臺灣高雄地方法院刑事判決               98年度易字第670號
公  訴  人  臺灣高雄地方法院檢察署檢察官
被      告  甲○○
                    另案在臺灣屏東監獄執行
上列被告因頂替案件，經檢察官提起公訴（98年度偵字第9406號）
及移送併案審理（併辦案號：98年度偵字第2199號），本院判決
如下：
    主  文
甲○○意圖使犯人隱避而頂替，處有期徒刑拾月。
    事  實
一、甲○○與李登明係朋友。緣李登明前因與丙○○有賭債新臺
    幣（下同）1540萬元之糾紛，李登明即基於持有制式手槍、
    可發射子彈具有殺傷力之改造手槍、制式子彈及殺人之犯意
    ，於民國97年4月10日上午5時30分許，攜帶如附表編號1、2
    所示之口徑9mm 半自動制式手槍（槍枝管制編號：
    0000000000號）、口徑0.40吋半自動制式手槍（槍枝管制編
    號：0000000000號）各1 支及不詳數量之子彈，駕駛車牌號
    碼1166-TF 號黑色自小客車沿高雄市○○○路南向北行駛，
    尾隨乙○○所駕駛搭載丙○○之車牌號碼7456-ME 號自小客
    車，伺乙○○與丙○○行駛至博愛二路與新庄仔路交岔口，
    並左轉新庄仔路時，李登明即駕駛其自小客車超前攔阻乙○○與丙○○所駕駛自小客車，乙○○見狀後，立即回轉新庄
    仔路由西往東快速行駛欲逃離，李登明遂駕駛自小客車向前
    追趕駛至乙○○與丙○○所駕駛自小客車旁並取出上開手槍
    ，對乙○○與丙○○所駕駛自小客車射擊1 槍，乙○○與丙○○則往新莊仔路由西往東方向左轉自由二路北向南方向快
    速逃離，李登明則緊跟在後且再以上開手搶持續向乙○○與
    丙○○射擊22槍，待乙○○與丙○○行駛自由二路與十全二
    路交岔口時，左轉十全二路行駛，隨即向十全派出所報案，
    李登明始未繼續跟隨及開槍射擊，因而未得逞（李登明殺人
    未遂及違反槍砲彈藥刀械管制條例部分業經提起公訴）。詎
    甲○○為求脫免李登明之殺人未遂刑責，意圖使李登明隱避
    ，竟於97年5 月6 日22時45分許，攜帶如附表所示之手槍、
    子彈，向高雄市政府警察局警員自首持有附表所示之手槍、
    子彈，並向員警虛偽供稱其係持附表編號1 及2 所示之手槍
    向乙○○與丙○○射擊之人而頂替李登明，致影響司法機關
    犯罪偵查工作之進行。嗣因乙○○、丙○○指認李登明方為
    本件開槍射擊之行為人，始悉上情。
二、案經臺灣高雄地方法院檢察署檢察官自動檢舉偵查起訴。
    理  由
壹、程序事項：
一、按被告以外之人於審判外之陳述，雖不符刑事訴訟法第159
    之1 至第159 條之4 之規定，而經當事人於審判程序同意作
    為證據，法院審酌該言詞陳述或書面陳述作成時之情況，認
    為適當者，亦得為證據。當事人、代理人或辯護人於法院調
    查證據時，知有第159 條第1 項不得為證據之情形，而未於
    言詞辯論終結前聲明異議者，視為有前項之同意。刑事訴訟
    法第159 之5 定有明文。查檢察官、被告甲○○於本院準備
    程序及審判程序時，對於本判決所引用之傳聞證據，均同意
    有證據能力（見本院98年度審易字第1106號卷第5 頁、98年
    度易字第670 號卷第43頁反面），本院審酌上開證據作成時
    之情狀，並無違法或不當等情形，且與本案相關之待證事實
    具有關聯性，認為以之作為本案之證據亦屬適當，爰依前揭
    規定，認均應有證據能力。
二、又傳聞法則乃對於被告以外之人於審判外之言詞或書面陳述
    ，亦即針對被告以外之人於審判外以言詞或書面所為之供述
    證據所為之規範。卷附槍彈照片及槍彈鑑定照片、監視錄影
    器翻拍照片、車牌號碼7456-ME 自小客車之車損照片，乃以
    科學、機械之方式對於查獲當時之情況所為忠實且正確之紀
    錄，性質上並非供述證據，故無傳聞法則之適用，於此又查
    無不得為證據之狀況，自均具有證據能力。末，另案扣案之
    口徑9mm 半自動制式手槍1 支（槍枝管制編號：000000000
    號、口徑0.40吋半自動制式手槍（槍枝管制編號：00000000
    00號）1 支、仿BERETTA 廠M9型具殺傷力之半自動改造手槍
    （槍枝管制編號：0000000000號）1 支、口徑9mm 制式子彈
    11顆及口徑0.40吋制式子彈2 顆，均係被告甲○○自首而提
    出之，並非傳聞證據，應有證據能力。
貳、實體事項：
一、訊據被告矢口否認有何頂替犯行，辯稱：上揭駕駛車牌號碼
    1166-TF 號黑色賓士自小客車緊追丙○○及乙○○所駕車輛
    ，並持如附表編號1 及2 所示之手槍射擊丙○○及乙○○，
    確實係我所為，而非李登明所為云云。然查：
（一）證人即被害人丙○○於警詢時證稱：我於97年4 月10日凌
      晨2 時許與友人乙○○在中山路大地國喝酒，於凌晨5 時
      10幾分由邱嘉弘駕駛7456-ME 自小客車載我離開，行至左
      營區○○○路與博愛二路，左轉新莊一路再左轉新榮街走
      新莊一路機車道，邱嘉弘即向我表示有一部黑色賓士車11
      66-TF 尾隨在後，突然有一部計程車車號Z9-272號擋在伊
      車前要攔截我們，車內駕駛座左後方一名男子就搖下車窗
      大聲吶喊「別走」，因後方車牌號碼1166-TF 黑色賓士汽
      車尾隨在後，我們就要加速逃逸，該黑色賓士車在新莊一
      路與博愛二路口，即開到我們車右側平行，以右手持槍朝
      我們所駕車輛開槍，我們就加速從新莊一路直行後右轉自
      由二路逃逸，途中該輛黑色賓士車就一直追逐我們沿途朝
      我們開槍，於自由路左轉十全路時剛好看到十全路派出所
      ，便下車躲避並報案，該部黑色賓士車就逃逸了，該黑色
      賓士自小客車車內我只有看到駕駛綽號「老芋仔」一人，
      沒看見有其他人，「老芋仔」就是李登明等語（見警C卷
      第36～38頁）；於另案審理時具結證述：之前在賭場見過
      被告甲○○，案發當天我與乙○○從舞廳出來，乙○○載
      伊開車到博愛路與新莊路口時，乙○○看到說後面有人在
      跟車，我就將車窗拉下，發現曾慈傑搭計程車在後面跟車
      ，前面還有李登明在跟著，我要加速離開時，黑色賓士車
      就靠近我車的右側，並開始開槍，因為該賓士車的車窗是
      放下，我只有看到李登明，行經十全路與自由路時，李登
      明還有下車朝我們開槍，開槍的人也不是被告甲○○，現
      場沒有看到甲○○等語（見本院97年度訴字第1117號卷第
      73～77頁）；證人即被害人乙○○亦於另案審理中具結證
      稱：我之前從來沒有見過被告甲○○，我也不認識李登明
      ，我當天開車搭載丙○○，發現後面有車在跟時，想要跑
      走，但計程車跟黑色賓士車為了要把我車攔下，黑色賓士
      車就亮槍，開始朝我的副駕駛座射擊，我就一直開車，開
      到十全路，我以為路邊有警局，所以我就停車，但是那邊
      沒有警局，那輛黑色賓士車就從右後方攔到我們車前，該
      賓士車駕駛有下車開槍，我看到他下車，馬上倒車要走，
      我確定該賓士車的駕駛是李登明，而不是被告甲○○等語
      （見本院97年度訴字第1117號卷第78頁～第79頁背面），
      顯見當時追逐被害人的車輛是車牌號碼1166-TF 黑色賓士
      車，而該車之駕駛人於追逐過程中有搖下車窗，被害人因
      而有明顯看到駕駛人之面容，應可正確指認。
（二）又被害人乙○○所駕駛並遭開槍射擊車牌號碼7456-ME 號
      之自小客車，車身彈孔多分佈於右側車身乙情，有高雄市
      政府警察局刑事鑑識中心現場勘查報告及現場勘查相片冊
      各1 份（見警B 卷第23頁至第117 頁）在卷可稽，顯見黑
      色賓士車係從被害人車輛之右後側追逐被害人，與證人乙○○、丙○○前開證述相符，則開槍射擊之人應係乘坐於
      黑色賓士車左側之人無疑，佐以證人即被害人丙○○、乙○○前開所證：黑色賓士車僅有駕駛座的車窗有搖下，駕
      駛人並持槍射擊，其他車窗沒有搖下等語，故認黑色賓士
      車上應僅有駕駛1 人，而無乘客，應無疑義。佐以被害人
      丙○○前述，其與李登明及甲○○均屬認識，應無錯認之
      理。又該車牌號碼1166-TF 黑色賓士車是李登明之姊妹李
      淑青所有，李淑青所講甲○○借車情節，與甲○○所述借
      車及還車情節不符（見臺灣高等法院高雄分院98年度上訴
      字第1823號影卷第93～97頁），足見甲○○當天應未借用
      駕駛該黑色賓士車，駕駛該黑色賓士車沿路槍擊被害人丙○○及乙○○等2 人者，應非被告甲○○所為，而係李登
      明所為。
（三）再查，被告甲○○於97年5 月6 日攜附表所示槍、彈向高
      雄市政府警察局自首之事實，有高雄市政府警察局刑警大
      隊扣押筆錄、扣押物品目錄表、照片2 張在卷可憑（見警
      B 卷第16至19頁、第21頁），並有附表所示之制式手槍2
      支、改造手槍1 支、制式子彈13顆扣案可稽。又扣案該等
      槍彈經送內政部警政署刑事警察局鑑定結果：送鑑手槍1
      支（槍枝管制編號0000000000，即附表編號1） ，係口徑
      9mm 制式半自動手槍，為美國RUGER 廠製P8 5MKII型，經
      檢視，槍號遭磨滅，以電解腐蝕法重現結果，因磨滅過深
      ，無法重現，槍管內具6 條右旋來復線，可擊發同口徑制
      式子彈，認具殺傷力；送鑑手槍1 支（槍枝管制編號
      00000000 00 ，即附表編號2） ，係口徑0.40吋制式半自
      動手槍，為美國SMITH&WESSON廠1066型，槍號為TFB2139
      ，槍管內具6 條左旋來復線，擊發功能正常，可供擊發同
      口徑制式子彈使用，認具殺傷力；送鑑手槍1 支（槍枝管
      制編號0000000000），係改造手槍，仿BERETTA 廠M9型半
      自動手槍製造之槍枝，換裝土造金屬槍管而成，擊發功能
      正常，可供擊發適用子彈使用，認具殺傷力；送鑑子彈13
      顆，經同一機關鑑定結果，其中11顆，均係口徑9mm 制式
      子彈，採樣4 顆試射，可擊發，認具殺傷力；另外2 顆，
      均係口徑0.40吋制式子彈，均經試射，可擊發，認具殺傷
      力，有卷附內政部警政署刑事警察局97年6 月9 日刑鑑字
      第0970068294號槍彈鑑定書1 份（見97年偵13438 號卷第
      39頁至第44頁）附卷供參，足認扣案之改造槍枝、制式子
      彈均具有殺傷力無疑。
（四）末查，被告甲○○持向員警自首所報繳之槍枝中，其中如
      附表編號1 、2 所示槍支試射之彈頭，與高雄市政府警察
      局刑事鑑識中心於被害人丙○○、乙○○之自小客車上所
      採集到之彈頭之來復線特徵紋痕或彈底特徵紋痕相吻合，
      堪認係此2 支槍枝所擊發等情，此有內政部警政署刑事局
      98年3 月4日 刑鑑字第0980029605號函於卷供核（見97年
      度偵字第34743 號影印卷第155 頁），故應可認定前揭被
      害人所駕車牌號碼7456-ME 自用小客車遭槍擊，係遭甲○○持以自首之上開2 支制式手槍所擊發。
（五）準此，本件駕駛黑色賓士車並開槍射擊之人既為李登明，
      顯見被告甲○○並非實際持槍射擊之人。而被告甲○○卻
      於97 年5月6 日攜帶如附表所示之槍、彈向高雄市政府警
      察局自首，並向員警偽稱其係97年4 月10日凌晨4 時、5
      時許持槍射擊丙○○之人云云（見警C 卷第16頁），其行
      為顯係意圖隱匿真正犯人李登明而為頂替，其所為頂替犯
      行，事證明確，應依法論科。
二、核被告甲○○所為，係犯刑法第164 條第2 項之頂替罪。又
    移送併辦部分與起訴部分為同一案，本院自得併予審理。爰
    審酌被告甲○○明知另案被告李登明駕車沿街開槍掃射追殺
    被害人之犯行，嚴重破壞社會治安，且明知報紙已報導李登
    明涉犯該案件（見警B 卷第9 頁），竟仍意圖使李登明隱避
    而頂替，誤導員警辦案及司法機關偵查、審理結果，妨害國
    家刑罰權之正確行使，造成國家追訴困難，更於偵訊及本院
    審理中仍心存僥倖，虛構不實，主觀惡性甚為重大，並審酌
    被告犯罪動機、目的、所生危害、智識程度等一切情狀，量
    處如主文所示之刑。
據上論斷，應依刑事訴訟法第299 條第1 項前段，刑法第164 條
第2 項，刑法施行法第1 條之1 ，判決如主文。
本案經檢察官鄧藤墩到庭執行職務
中    華    民    國    98    年    9     月    30    日
                  刑事第七庭  法  官  洪培睿
以上正本證明與原本無異。
如不服本判決應於收受送達後10日內向本院提出上訴書狀，並應
敘述具體理由；如未敘述上訴理由者，應於上訴期間屆滿後20日
內向本院補提理由書（均須按他造當事人之人數附繕本）「切勿
逕送上級法院」。
中    華    民    國    98    年    9     月    30    日
                              書記官  秦富潔
附表：
 ┌──┬────────┬───┬───────────────┐
 │編號│名稱            │數量  │鑑定結果                      │
 ├──┼────────┼───┼───────────────┤
 │1   │制式半自動手槍（│1枝   │口徑9mm制式半自動手槍，美國   │
 │    │槍枝管制編號：11│      │RUGER廠P85MKII型，管內具六條右│
 │    │00000000號）    │      │旋來復線，可擊發同口徑制式子彈│
 │    │                │      │，認具殺傷力。                │
 ├──┼────────┼───┼───────────────┤
 │2   │制式半自動手槍（│1枝   │口徑0.40吋制式半自動手槍，美國│
 │    │含彈匣1個，槍枝 │      │SMITH&WESSON廠1066型，槍號為  │
 │    │管制編號：110206│      │TFB2139，槍管內具六條左旋來復 │
 │    │4755號）        │      │線，擊發功能正常，可供擊發同口│
 │    │                │      │徑制式子彈使用，認具殺傷力。  │
 ├──┼────────┼───┼───────────────┤
 │3   │改造手槍（槍枝管│1枝   │仿BERETTA廠M9型半自動手槍製造 │
 │    │制編號：00000000│      │之槍枝，換裝土造金屬槍管而成、│
 │    │53號）          │      │擊發功能正常，可供擊發適用子彈│
 │    │                │      │使用，認具殺傷力。            │
 ├──┼────────┼───┼───────────────┤
 │4   │子彈            │11顆（│均係口徑9mm制式子彈，採樣4顆試│
 │    │                │試射4 │射，可擊發，認均具殺傷力。    │
 │    │                │顆，餘│                              │
 │    │                │7顆） │                              │
 ├──┼────────┼───┼───────────────┤
 │5   │子彈            │2顆（ │均係口徑0.40吋式子彈，均經試射│
 │    │                │均經試│，可擊發，認具殺傷力。        │
 │    │                │射）  │                              │
 └──┴────────┴───┴───────────────┘
中華民國刑法第164條
（藏匿人犯或使之隱避、頂替罪）
藏匿犯人或依法逮捕拘禁之脫逃人或使之隱避者，處 2 年以下
有期徒刑、拘役或 5 百元以下罰金。
意圖犯前項之罪而頂替者，亦同。


司法院資訊處製作；財團法人民間司法改革基金會備份。
